臺灣高等法院刑事判決　　　　　　　 100年度上訴字第2120號
上　訴　人
即　被　告　游皓森
選任辯護人　林世昌律師
上列上訴人因妨害自由案件，不服臺灣士林地方法院一００年度
訴字第三號，中華民國一百年五月二十六日第一審判決（起訴案
號：臺灣士林地方法院檢察署九十九年度偵續字第三四九號），
提起上訴，本院判決如下：
    主  文
原判決撤銷。
游皓森共同以其他非法方法，剝奪人之行動自由，處有期徒刑參
月，如易科罰金，以新臺幣壹仟元折算壹日。
    事  實
一、游皓森因與其姐游舒婷前曾募款投資羅彬煜所經營之正曄科
    技有限公司（下稱正曄公司，設址於新北市○○區○○路二
    段二九六號七樓之三），嗣因要求退還本金，遭羅彬煜拒絕
    ，雙方發生投資糾紛，羅彬煜雖曾開立數張票據以擔保前述
    投資款，惟亦未獲兌現，為向羅彬煜催討並協商返還前述投
    資款，游皓森乃於民國九十七年五月二十六日下午十七時二
    十分許，事先約同黃品達，再由黃品達邀約真實姓名年籍不
    詳之成年男子四人（下稱四名成年男子），游皓森即於事先
    不知游皓森有邀約他人一同前來處理之其姐游舒婷前男友王
    弘毅陪同下，至正曄公司找羅彬煜。詎游皓森、黃品達及四
    名成年男子於抵達上址七樓正曄公司後，為挾持羅彬煜以逼
    令其還債，竟共同基於妨害羅彬煜行動自由之犯意聯絡，隨
    即由其中二名成年男子看住正曄公司大門，以防止脫逃，其
    餘人等則將羅彬煜帶入其個人辦公室內，強制羅彬煜不准離
    去，而共同以此非法之方法，剝奪羅彬煜之行動自由。其間
    並就羅彬煜積欠之債務，脅迫羅彬煜必須提供擔保品或尋找
    保證人之無義務之事，由於羅彬煜表示無法提出前述履行債
    務之擔保，其中一名成年男子即要求羅彬煜說出家中地址及
    電話，其後因發現羅彬煜所提供之住址及電話係虛偽，致引
    發不滿，游皓森乃另行起意而與其中三名成年男子共同基於
    傷害之犯意聯絡，推由該三名成男男子持菸灰缸毆打羅彬煜
    之臉部及手臂，致羅彬煜受有嘴上唇裂傷十公分乘以０．五
    公分、鼻孔內下方出血傷口０．五公分乘以０．五公分、右
    上臂瘀血傷五公分乘以二公分、三公分乘以一公分兩條等身
    體傷害（游皓森涉犯共同傷害部分，業經本院於九十九年九
    月七日以九十九年度上易字第一五七四號判處拘役三十日，
    如易科罰金以新臺幣一千元折算一日確定），繼再逼令羅彬
    煜撥打電話尋找保證人，接續迫使羅彬煜行前述無義務之事
    ，復於羅彬煜欲離開其個人辦公室前往廁所如廁時，跟隨在
    後看管，共同以此方式限制羅彬煜之行動自由。直至九十七
    年五月二十六日晚間二十二時三十分許，因正曄公司之業務
    助理許育萍見羅彬煜受困於其個人辦公室內已久，恐遭不測
    ，遂於離開正曄公司後撥打電話予羅彬煜之配偶陳昀柔報警
    ，終為趕赴正曄公司現場之警員救出羅彬煜，羅彬煜始獲釋
    放恢復其行動自由，而羅彬煜前後以此等非法方法遭剝奪行
    動自由總計約五小時。
二、案經被害人羅彬煜訴由臺北市政府警察局士林分局報請臺灣
    士林地方法院檢察署檢察官偵查後起訴。
    理  由
壹、證據能力部分：
一、告訴人羅彬煜於偵查中之陳述，有證據能力：
    按「刑事訴訟法第一百五十八條之三規定：『證人、鑑定人
    依法應具結而未具結者，其證言或鑑定意見，不得作為證據
    。』所謂『依法應具結而未具結者』，係指檢察官或法官依
    刑事訴訟法第一百七十五條之規定，以證人身分傳喚被告以
    外之人（證人、告發人、告訴人、被害人、共犯或共同被告
    ）到庭作證，或雖非以證人身分傳喚到庭，而於訊問調查過
    程中，轉換為證人身分為調查時，此時其等供述之身分為證
    人，則檢察官、法官自應依本法第一百八十六條有關具結之
    規定，命證人供前或供後具結，其陳述始符合第一百五十八
    條之三之規定，而有證據能力。若檢察官或法官非以證人身
    分傳喚而以告發人、告訴人、被害人或共犯、共同被告身分
    傳喚到庭為訊問時（例如刑事訴訟法第七十一條、第二百十
    九條之六第二項、第二百三十六條之一第一項、第二百四十
    八條之一、第二百七十一條第二項、第二百七十一條之一第
    一項），其身分既非證人，即與『依法應具結』之要件不合
    ，縱未命其具結，純屬檢察官或法官調查證據職權之適法行
    使，當無違法可言。而前揭不論係本案或他案在檢察官面前
    作成未經具結之陳述筆錄，係屬被告以外之人於偵查中向檢
    察官所為之陳述，本質上屬於傳聞證據，基於保障被告在憲
    法上之基本訴訟權，除該被告以外之人死亡、身心障礙致記
    憶喪失或無法陳述、滯留國外或所在不明而無法傳喚或傳喚
    不到、或到庭後拒絕陳述等情形外，如已經法院傳喚到庭具
    結而為陳述，並經被告之反對詰問，前揭非以證人身分而在
    檢察官面前未經具結之陳述筆錄，除顯有不可信之情況者外
    ，得為證據，並應於判決內敘明其符合傳聞證據例外之理由
    ；又前揭非以證人之身分在審判中之陳述筆錄，倘該被告以
    外之人已經法院以證人身分傳喚到庭並經具結作證，且由被
    告為反對詰問，或有前揭傳喚不能或詰問不能之情形外，該
    未經具結之陳述筆錄因屬審判上之陳述，自有證據能力；若
    係在另案法官面前作成之陳述筆錄，本質上亦屬傳聞證據，
    自得依本法第一百五十九條之一第一項之規定，認有證據能
    力。不能因陳述人未經具結，即一律適用本法第一百五十八
    條之三之規定，排除其證據能力。」（詳最高法院九十六年
    度台上字第三五二七號判決意旨）。查證人即告訴人羅彬煜
    於偵查時，以告訴人身分應訊，雖未經具結而為陳述，惟檢
    察官當時係以告訴人身分傳喚而為訊問（詳偵續字第七九號
    影卷第十七頁至第十八頁、第二二頁，臺灣士林地方法院檢
    察署點名單、九十九年三月十日訊問筆錄），其身分既非證
    人，即與依法應具結之要件不合，縱未命其具結，純屬檢察
    官調查證據職權之適法行使，當無違法可言，上開陳述本質
    上屬於傳聞證據，惟嗣後於原審時已依法對證人即告訴人羅
    彬煜以證人身分到庭具結而為陳述（詳訴字第三號卷第三九
    頁至第四九頁），並經被告游皓森對證人即告訴人羅彬煜進
    行交互詰問，則前揭非以證人身分而在檢察官面前未經具結
    之陳述筆錄，亦無顯不可信之情況，依前揭最高法院判決意
    旨，自有證據能力。
二、末按被告以外之人於審判外之言詞或書面陳述，除法律有規
    定者外，不得作為證據，刑事訴訟法第一百五十九條第一項
    定有明文；同法第一百五十九條之五規定被告以外之人，於
    審判外之陳述，雖不符前四條（指第一百五十九條之一至第
    一百五十九條之四）之規定，而經當事人於審判程序同意作
    為證據，法院審酌該言詞陳述或書面陳述作成時之情況，認
    為適當者亦得為證據。而所謂「審酌該陳述作成時之情況，
    認為適當」者，係指依各該審判外供述證據製作當時之過程
    、內容、功能等情況，是否具備合法可信之適當性保障，加
    以綜合判斷而言（詳最高法院九十四年度台上字第三二七七
    號判決意旨、第五八三０號判決意旨）。本判決下列除上述
    其他所引用之各該被告以外之人於審判外之陳述（含書面陳
    述），雖屬傳聞證據，惟當事人即被告游皓森及其選任辯護
    人分別於本院準備程序、審判期日中均表示同意作為證據而
    不予爭執（詳本院一百年七月二十五日準備程序筆錄第三頁
    、本院一百年八月十日審判筆錄第二頁至第十頁），本院審
    酌結果，認上開證據資料製作時之情況，尚無違法不當及證
    明力明顯過低之瑕疵，亦認為以之作為證據應屬適當。揆諸
    前開規定，爰依刑事訴訟法第一百五十九條之五規定，認前
    揭證據資料均有證據能力。
貳、實體部分：
一、訊據被告游皓森固坦承與其姊游舒婷前曾募款投資告訴人羅
    彬煜經營之正曄公司，雙方有投資糾紛，告訴人羅彬煜雖曾
    開立數張票據，惟均跳票而不獲兌現（詳本院一百年七月二
    十五日準備程序筆錄第二頁），九十七年五月二十六日下午
    十七時二十分許，為向告訴人羅彬煜催討並協商返還前述投
    資款，有事先約同黃品達（詳訴字第三號卷第七二頁），再
    由黃品達邀約真實姓名年籍不詳之四名成年男子，在其姊游
    舒婷前男友王弘毅陪同下，一同前去正曄公司（詳本院一百
    年七月二十五日準備程序筆錄第二頁及詳本院一百年八月十
    日審判筆錄第十一頁），並有要告訴人羅彬煜提供擔保品或
    找保證人，且有要告訴人羅彬煜打電話找保證人（詳本院一
    百年七月二十五日準備程序筆錄第二頁及本院一百年八月十
    日審判筆錄第十一頁），與被告游皓森同去之人有打告訴人
    羅彬煜，告訴人羅彬煜也有受傷（詳本院一百年七月二十五
    日準備程序筆錄第二頁），後來是有人報警，警員有在九十
    七年五月二十六日晚間二十二時三十分許前來正曄公司處理
    等情（詳本院一百年七月二十五日準備程序筆錄第三頁），
    惟矢口否認有何共同妨害自由之犯行，辯稱：我沒有妨害羅
    彬煜的行動自由，他可以打電話，可以隨意進出，沒有不讓
    他離開，因為同去的人有打他，我根本沒有看到有人打羅彬
    煜，但是因為羅彬煜有傷單，所以我要共同負擔這個責任，
    我也不知道為何正曄公司助理許育萍要通知羅彬煜的太太報
    警，當時我並沒有叫人看守大門，更何況中間我有離開云云
    。然查：
（一）上揭事實，迭據證人即告訴人羅彬煜於偵查時及原審審理
      中證述明確：
  １、告訴人羅彬煜於偵查中證稱：妨害自由部分，當天他們一
      群人從五點半到公司，直到晚上十點，家人報警，我確實
      是被限制住了，我確實是無法離開，恐嚇的部分，協商債
      務，有必要帶七、八個人嗎，游皓森帶來我不認識的二十
      歲男子，對我說「如果你今天不找擔保人或擔保品到公司
      來，你今天就不用走了，我就把你帶走」。我被限制五小
      時在辦公室內，監視畫面都可以看到等語（詳偵續字第七
      九號影卷第二十頁）。
  ２、告訴人羅彬煜於原審審理時結證稱：九十七年五月二十六
      日下午五時二十分許，被告有至正曄公司處理債務問題，
      但我不知道會來這麼多人。被告與其他男子共約七、八人
      ，是一起進來的。被告在我辦公室內先問我有無辦法處理
      債務問題，我告知無法處理。被告問我能否提供擔保品或
      保證人，我答稱沒辦法。被告等人就逼我打電話找人來擔
      保，從被告一行人下午五點半進入公司開始，我中間只上
      過一次廁所，也被被告派人跟著，直到警察在晚上十點半
      到來，我才脫身。我不認識的人，在一進公司就守住公司
      大門。我沒有機會叫被告等人離開，我一進去，被告等人
      除叫我處理債務外，我被逼打電話、被拳打腳踢，沒有機
      會跟他們講話。我有嘗試要離開，走到門口，看守公司大
      門的人叫我回去坐好。王弘毅當天在現場沒有向我催討債
      務。被告及其他不認識之男子係持我之前簽發給游舒婷的
      本票來向我催討，直到員警到場後，我才能離開。在辦公
      室內，我講的任何一通電話旁邊都有人監聽，我只有上廁
      所一次，還有人跟著我去。不認識的男子有跟我說不准離
      開。被告等人進入正曄公司時，還有二名員工許育萍、林
      依霖在場，另有投資人范語潔來協商債務。被告等人進入
      正曄公司時，我在辦公室內，許育萍通知有人找我，才進
      去會議室，因被告等要求我去找擔保人，所以我回到我辦
      公室內打電話，被告等就跟著進來，之後就一直待在我的
      辦公室。公司員工要上廁所必須走出公司大門，因為是大
      樓共用的廁所。我前稱我打電話對方監聽是指另外有人耳
      朵靠近我的話筒直接聽我與對方之對話。該段期間內，我
      打超過二十通電話，最短的一分鐘不到，最長的講十幾分
      鐘就是打給我太太，大部分是講短的電話。當我被限制在
      辦公室不能離開期間，被告等人有換班，大約晚上七、八
      點時，走掉二、三人，有換二、三名小弟上來，被告當時
      也跟著離去，為首的平頭穿西裝男子係在該次走掉之人裡
      頭，其他人繼續跟我談債務問題。到晚上十點多警察來的
      時候，約五分鐘，被告就過來等語（詳訴字第三號卷第三
      九頁至第四九頁）。
（二）告訴人羅彬煜前揭指述，核與證人即正曄公司投資人范語
      潔於偵查時及原審審理中、證人即正曄公司業務助理許育
      萍於偵查時及原審審理之證述內容一致：
  １、證人范語潔於偵查時結證稱：我於九十七年五月二十六日
      下午四時許至正曄公司，後來下午五時許被告帶一群人到
      正曄公司，與羅彬煜討論，被告帶來的人講話比較衝。後
      來被告及帶來的人，有幾個帶被告進去辦公室，裡面有爭
      執，我沒進去，但聽到講話聲、東西掉下來聲音，聽到羅
      彬煜說「不要動手，不要打我」，後來羅彬煜出來時，嘴
      角及鼻子流血。連我去上廁所，對方都派人跟著，我等不
      敢離開，直到晚上八點多，對方一些人已經離開，包括被
      告帶來人中比較兇的那個，我問小弟「可以走了嗎」，我
      才離開，該時為晚上八、九時，我離開時，羅彬煜仍在，
      該時被告及帶來的二、三個小弟還在，他們在辦公室內叫
      羅彬煜打電話。我的行動自由有被限制，因為要詢問對方
      後，我才能走，否則此種狀況，我幹嘛不離開。先前我要
      打電話時，對方小弟站在我旁邊看，我說「你怕我報警嗎
      」，對方大聲說「你打啊」，我就連電話都沒撥，當時是
      對方打完羅彬煜，所以我就不敢離開，直到晚上九點多，
      我問對方可否離開，對方才說「你走啊，我又沒說你不能
      走」等語（詳偵續字第七九號影卷第十八頁至第十九頁）
      。
  ２、證人范語潔於原審審理時結證稱：案發當天我比被告早到
      正曄公司，直到晚上八點多離開。當天我在正曄公司員工
      上班之開放辦公空間處，聽到羅彬煜辦公室傳出打鬥聲，
      羅彬煜出來後嘴角有流血，後來羅彬煜和那群人又進辦公
      室，我想打電話，心裡想說要報警或與外面聯絡，才拿出
      電話，旁邊有個被告帶來小弟一直在看我要做什麼，我說
      「你幹嘛，怕我報警」，對方就很大聲說「你報啊」。我
      當時覺得被嚇到，沒有打電話，當時不敢離開正曄公司，
      但我沒問可否離開，因我想打電話就被對方嗆，後來我去
      上廁所時，對方也有派人跟著並站在女廁門口。被告帶來
      之人大概有三名男子在開放辦公空間區，一個站在我旁邊
      ，其他站在羅彬煜辦公室門口。當時還有許育萍、依霖二
      名員工在，雖無人限制正曄公司員工不准下班，但連我都
      不敢走，她們怎麼敢離去，我被嗆時，她們也有聽到。後
      來被告及帶來的人有一批先走，我有問對方說我可否離開
      ，對方說沒有限制我離開，我就和許育萍一起離開，離開
      時被告還在羅彬煜辦公室內等語（詳訴字第三號卷第五十
      頁至第五六頁）。
  ３、證人許育萍於偵查時結證稱：我是正曄公司業務助理兼秘
      書，九十七年五月二十六日我在正曄公司，有看到被告帶
      一群人來找羅彬煜，被告等人跟羅彬煜在會議室內，門是
      關著。我晚上約八、九時離開正曄公司，羅彬煜還在，沒
      辦法離開，我離開後，打電話給老闆娘請她報警。被告帶
      來的人會監視我們的行動，問我們去哪，並站在旁邊看我
      們上班，我覺得不對勁等語（詳偵續字第七九號影卷第四
      十頁至第四一頁）。
  ４、證人許育萍於原審審理時結證稱：案發當天我在正曄公司
      ，直到晚上八點後才離開，當天有很多人來正曄公司，還
      在會議室內，當時在開放辦公空間內有二、三人在監視，
      在我們座位前走來走去，打電腦或拿起電話，就會站在我
      們旁邊來，問要打電話給誰。羅彬煜在會議室內無法出來
      ，後來裡面有傳出打鬥聲，我覺得不對進，羅彬煜沒出來
      ，我也不敢離開，羅彬煜從會議室走出時，有人跟著，且
      大部分時間都在會議室內。晚上七、八時許，被告帶來之
      人有更換，我不清楚有多少人，確實有人進出，後來我與
      范語潔一起離開，離開後我打給羅彬煜太太請她報警等語
      （詳訴字第三號卷第五七頁至第六二頁）。
    衡諸證人范語潔、許育萍證述之情節，與告訴人之證言，互
    核一致，均係就案發當時親見之事實作證，其等證詞內容
    詳確，並無明顯瑕疵，且證人等與被告素不相識，並無仇
    恨怨隙，衡情證人等當無甘冒偽證重罪而設詞誣陷被告之
    必要，從而，證人等前揭證詞，應屬可信。
（三）此外，復有正曄公司所在大樓監視器翻拍相片十張（詳他
      字第四０六二號影卷第六十頁至第六九頁）附卷可稽，而
      告訴人羅彬煜確實受有嘴上唇裂傷十公分乘以０．五公分
      、鼻孔內下方出血傷口０．五公分乘以０．五公分、右上
      臂瘀血傷五公分乘以二公分、三公分乘以一公分兩條等身
      體傷害，除據告訴人羅彬煜指訴在卷外，復有誠泰醫院診
      斷證明書一紙在卷足參（詳他字第四０六二號影卷第三頁
      ），堪信屬實。
（四）被告游皓森雖辯稱沒有妨害羅彬煜的行動自由，他可以打
      電話，可以隨意進出，沒有不讓他離開，因為同去的人有
      打他，我根本沒有看到有人打羅彬煜，但是因為羅彬煜有
      傷單，所以我要共同負擔這個責任，我也不知道為何正曄
      公司助理許育萍要通知羅彬煜的太太報警，當時我並沒有
      叫人看守大門，更何況中間我有離開云云為辯，惟查：
  １、按「共同實施犯罪行為，在合同意思範圍內，相互利用他
      人之行為，以達其犯罪之目的，原不必每一階段均參與，
      祇須分擔犯罪行為之一部，即應對於全部所發生之結果共
      同負責。而共同正犯之意思聯絡，不限於事前有所協議，
      於行為當時，基於相互之認識，以共同犯罪之意思參與者
      ，亦無礙於共同正犯之成立。」（詳最高法院九十四年度
      台上字第五四八０號判決意旨）。查被告游皓森自承事先
      約同與本件債務無關之黃品達前來協助處理與告訴人羅彬
      煜間之債務糾紛，復自承因之前告訴人羅彬煜開立之票據
      跳票，當日前往正曄公司之目的係為找告訴人羅彬煜談返
      還之前的投資款，並要求告訴人羅彬煜須提供擔保品或尋
      找保證人（詳本院一百年七月二十五日準備程序筆錄第二
      頁），而被告游皓森偕同黃品達及四名成年男子自九十七
      年五月二十六日下午十七時二十分許到達正曄公司後，由
      其中二名成年男子看住正曄公司大門，不讓羅彬煜離開，
      其餘人等則將告訴人羅彬煜帶入辦公室內，脅迫告訴人羅
      彬煜必須提供擔保品或保證人，期間告訴人羅彬煜連上廁
      所、打電話均遭監聽及陪同，甚遭到毆打成傷，直至該日
      二十二時三十分許，警員因接獲報案到達後，告訴人羅彬
      煜方與警員一同離開，共遭剝奪之行動自由達五小時之久
      等情，業據告訴人羅彬煜、證人范語潔及證人許育萍分別
      證述如上，復有正曄公司大樓監視器翻拍相片及告訴人羅
      彬煜診斷證明書附卷可稽，則被告游皓森事先邀同與本案
      債務無關之黃品達前來相助，而黃品達再帶同多達四名成
      年男子一同前來正曄公司，當時上述黃品達、四名成年男
      子均係為被告游皓森向被告游皓森請求返還前述投資款始
      為前述犯行，觀諸被告游皓森確實帶頭引領上述人等進入
      正曄公司（詳他字第四０六二號影卷第六一頁、第六三頁
      監視器翻拍相片），告訴人羅彬煜欲離開其個人辦公室前
      往廁所如廁時，確遭人跟隨在後看管（詳他字第四０六二
      號影卷第六四頁監視器翻拍相片），被告游皓森所帶領前
      來之成年男子復係手持告訴人羅彬煜開立予被告游皓森之
      姊游舒婷不獲兌現之本票影本以向告訴人羅彬煜逼債（詳
      他字第四０六二號影卷第六七頁監視器翻拍相片），而被
      告游皓森復自承確實有要告訴人羅彬煜須提供擔保品或尋
      找保證人，足見前述本票影本應係被告游皓森交付予黃品
      達、四名成年男子，參酌告訴人羅彬煜證述因無法提出前
      述履行債務之擔保，其中一名成年男子即要求告訴人羅彬
      煜說出家中地址及電話，其後因發現告訴人羅彬煜所提供
      之住址及電話係虛偽，始遭毆打等情，足認被告游皓森確
      實對於其他共犯之以此非法之方法，剝奪告訴人羅彬煜之
      行動自由有所認知，目的係為挾持告訴人羅彬煜以逼令其
      還債無訛，並與其他共犯達成犯意聯絡，是縱被告游皓森
      中間曾經離去，惟其係知悉其他共犯正在妨害告訴人羅彬
      煜行動自由當中，自無解於其犯行之成立甚明，是被告游
      皓森前述所辯沒有妨害告訴人羅彬煜行動自由云云，而係
      事後圖免卸責之詞，不足採信。
  ２、至證人王弘毅雖於偵查時及原審審理時均結證稱：我與被
      告及被告帶來之人，是與羅彬煜商談債務如何處理，均無
      限制羅彬煜或正曄公司人員之行動或禁止其等離去云云（
      詳偵續字第七九號影卷第五一頁、訴字第三號卷第六五頁
      ），然證人王弘毅亦證稱：一開始我是在會議室，後來羅
      彬煜離開會議室到自己辦公室打電話，我就走出來待在在
      開放辦公區。我是被告姐姐的前男友等語（詳訴字第三號
      卷第六八頁至第六九頁），再參以告訴人羅彬煜於原審結
      證稱：王弘毅只是跟著來，並沒有向我催討債務，印象中
      他都沒有發言，我遭被告帶來之人毆打時，不記得王弘毅
      是否在場等語（詳訴字第三號卷第四一頁、第四七頁）及
      證人范語潔亦於原審結證稱：王弘毅當時在辦公室外面跟
      我們一起講話，談話內容我不記得，王弘毅沒有進去等語
      （詳訴字第三號卷第五六頁），顯見證人王弘毅於告訴人
      羅彬煜遭限制行動在辦公室時，並未在辦公室內，對辦公
      室內所發生之強暴、脅迫行為，未親自見聞，是其上開證
      述，誠難作為有利被告之證據。
（五）至被告游皓森之選任辯護人，於本院審理時，復以：１、
      依證人王弘毅之證詞，當天在會議室及在公司開放的辦公
      室，並無任何妨害自由之行為，所以顯示告訴人在個人辦
      公室，並無妨害自由之情事，且證述當時並沒有人固守大
      門，至於被告游皓森亦供述有在告訴人辦公室進進出出，
      在前案士林地院一審告訴人之陳述，亦敘明被打的時候，
      不確定被告有無在現場，所以綜合以上證詞，尚無法證明
      被告有為妨害自由之行為，依照證人范語潔當天帶頭者並
      非被告，且當天的照片也顯示帶頭者是穿西裝的男子，既
      然如此，被告如何為教唆行為，證人王弘毅證述，當天被
      告有與王弘毅離開現場，被告亦陳述該不明人士是黃品達
      自行帶到現場，事先被告並不知悉，顯示被告在事前並無
      與該等人士有暴力討債之行為，縱然該等人士有為妨害自
      由的行為，亦與被告無涉，被告並無防止該等人士中止妨
      害自由或傷害之義務；２、本案在前審所為之傷害行為，
      其目的是為了催討債務，依告訴人陳述，被打係因為假裝
      打電話，所以施暴者之目的，亦係為了催討債務之目的，
      換言之，同意催討債務為目的，而為傷害之行為，兩者為
      吸收關係或想像競合裁判上一罪，本件原偵查檢察官亦認
      為係裁判上一罪關係而送併辦，然前審二審判決僅以告訴
      人提供假住址而被打乙節，認定是施暴者另行起意，此等
      理由並不充分，本件原審判決認定是下午五點半即為妨害
      自由的著手行為，在過程中的傷害行為，自因認為妨害自
      由之一部，因此請求鈞院審酌本案與前審時據有裁判上一
      罪關係，應為免訴判決云云。然查：
  １、證人王弘毅於告訴人羅彬煜遭限制行動在辦公室時，並未
      在辦公室內，對辦公室內所發生之強暴、脅迫行為，未親
      自見聞，業如前述，故證人王弘毅所為未見到任何妨害自
      由之行為云云，尚不足執為有利於被告游皓森之認定；至
      被告游皓森雖於中間曾離開正曄公司，或進進出出，惟被
      告游皓森自承事先約同與本件債務無關之黃品達前來協助
      處理與告訴人羅彬煜間之債務糾紛，復自承因之前告訴人
      羅彬煜開立之票據跳票，當日前往正曄公司之目的係為找
      告訴人羅彬煜談返還之前之投資款，並要求告訴人羅彬煜
      須提供擔保品或尋找保證人，參酌告訴人羅彬煜證述因無
      法提出前述履行債務之擔保，其中一名成年男子即要求告
      訴人羅彬煜說出家中地址及電話，其後因發現告訴人羅彬
      煜所提供之住址及電話係虛偽，始遭毆打等情，足認被告
      游皓森確實對於其他共犯之以此非法之方法，剝奪告訴人
      羅彬煜之行動自由有所認知，目的係為挾持告訴人羅彬煜
      以逼令其還債無訛，並與其他共犯達成犯意聯絡，是縱被
      告游皓森中間曾經離去，惟其係知悉其他共犯正在妨害告
      訴人羅彬煜行動自由當中，自無解於其犯行之成立甚明，
      亦如前述，是辯護人前述辯解，亦無從執為有利於被告游
      皓森之認定。
  ２、按「以強暴之方法剝奪人之行動自由時，若無傷害之故意
      ，而於實施強暴行為之過程中，致被害人受有傷害，乃實
      施強暴之當然結果，固不另論傷害罪。惟妨害自由罪，並
      非以傷人為當然之手段，若行為人另具有傷害故意，且發
      生傷害結果，自應成立傷害罪名，如經合法告訴，即應負
      傷害罪責。」（詳最高法院九十三年度台上字第三四一二
      號判決意旨）、「以強暴之方法剝奪人之行動自由時，若
      無傷害之故意，而於實施強暴行為之過程中，致被害人受
      有傷害，乃實施強暴之當然結果，固不另論傷害罪。惟妨
      害自由罪，並非以傷人為當然之手段，若行為人另具有傷
      害故意，且發生傷害結果，自應成立傷害罪名，如經合法
      告訴，即應負傷害罪責。」（詳最高法院八十九年度台上
      字第四六七六號、九十四年度台上字第四七八一號判決意
      旨）；次按「刑法第五十五條所謂之牽連犯，必須二個以
      上之行為有方法與結果之關係者，始足構成，亦即必須以
      犯一罪之方法行為犯他罪，或以犯一罪之結果行為犯他罪
      ，方有牽連關係之可言。本件依原判決之認定，沈○坤、
      金○偉、綽號『湯尼』之不詳姓名成年人，共同強押江○
      承至沈○坤所有之自用小客車上，由金○偉開車載至台北
      市○○區○○路明德樂園附近山區談判。沈○坤復因未能
      獲得滿意答覆，遂又單獨起意，出手毆打江○承，致江○
      承左後頭部挫傷瘀腫約三平方公分、上腹部鈍傷（有壓痛
      感），該沈○坤似無以傷害江才承為剝奪其行動自由之意
      思，且妨害自由亦非必以傷害為方法，傷害更非妨害自由
      之當然結果，乃原判決竟認沈盟坤所犯傷害與妨害自由有
      方法結果之牽連關係，應從一重之妨害自由罪處斷，於法
      自屬可議。」（詳八十六年度台上字第二九六九號判決意
      旨）、「妨害自由罪，並非以傷人為當然之手段，若行為
      人另具有傷害故意，且發生傷害結果，自應成立傷害罪名
      ，如經合法告訴，即應負傷害罪責，而與所犯妨害自由罪
      分論併罰。」（詳最高法院一００年度台上字第二九七六
      號判決意旨、一００年度台上字第三七四一號判決意旨）
      。查本件被告游皓森與黃品達、四名成年男子抵達正曄公
      司後，係由其中二名成年男子看住正曄公司大門，其餘人
      等則將告訴人羅彬煜帶入其個人辦公室內，強制告訴人羅
      彬煜不准離去而剝奪告訴人羅彬煜之行動自由，業如前述
      ，被告游皓森等人於剝奪告訴人羅彬煜行動自由之前述過
      程中，告訴人羅彬煜尚未發生受傷，揆諸前述說明，妨害
      自由發生吸收關係，須以強暴之方法剝奪人之行動自由時
      ，若無傷害之故意，而於實施強暴行為之過程中，致被害
      人受有傷害，乃實施強暴之當然結果，始不另論傷害罪，
      本案告訴人羅彬煜於遭妨害自由之時，並非遭以傷害之強
      暴方法剝奪其行動自由，自不發生吸收問題；另參酌告訴
      人羅彬煜於原審審理時結證稱：被告先問我有無辦法處理
      債務問題，我說無法處理。他問說我能否提供擔保品或保
      證人？我回答沒辦法。然後他們就逼我說出家裡的電話跟
      住址，我留假電話跟住址被察覺後就被那一群人拳打腳踢
      等語（詳訴字第三號卷第四十頁），足見告訴人羅彬煜係
      遭被告等人帶入其個人辦公室後，因遭脅迫必須提供擔保
      品或尋找保證人，由於告訴人羅彬煜表示無法提出前述履
      行債務之擔保，其中一名成年男子要求告訴人羅彬煜說出
      家中地址及電話，其後因發現告訴人羅彬煜所提供之住址
      及電話係虛偽，致引發不滿，告訴人羅彬煜始遭毆打，則
      被告等人於妨害告訴人羅彬煜行動自由之初，又如何可能
      即預料於逼令告訴人羅彬煜提供家裡電話及住址時，告訴
      人羅彬煜會提供假住址及電話，即於妨害自由之同時，即
      萌生傷害之犯意，並形成裁判上一罪之想像競合犯關係？
      足見辯護人所稱被告游皓森前案之傷害罪既經本院判決確
      定，本案之妨害自由部分，與前述傷害犯行，有吸收或想
      像競合犯之關係，故本案應為免訴之判決云云，自不可採
      憑。
（六）綜上所述，互核以參，被告游皓森所辯，顯係卸責之詞，
      不足採信，另辯護人所為置辯，亦無從執為有利於被告游
      皓森之認定。本案事證明確，應依法論科。
二、按刑法第三百零二條之妨害自由罪，係妨害他人自由之概括
    規定，故行為人具有一定目的，以非法方法剝奪人之行動自
    由者，除法律別有處罰較重之規定（例如略誘及擄人勒贖等
    罪），應適用各該規定處斷外，如以使人行無義務之事，或
    妨害人行使權利為目的，而其強暴脅迫復已達於剝奪人行動
    自由之程度，即祇成立本罪，不應再依同法第三百零四條論
    處。誠以此項使人行無義務之事，或妨害人行使權利之低度
    行為，應為剝奪人行動自由之高度行為所吸收，不能以其目
    的係在使人行無義務之事，或妨害人行使權利，認為係觸犯
    刑法第三百零二條第一項及第三百零四條第一項之二罪名，
    依同法第五十五條，從一重處斷（詳最高法院二十九年上字
    第二三五九號判例意旨參照）。次按刑法第三百零二條之妨
    害自由罪，原包括私禁及以其他非法方法剝奪人之行動自由
    而言，所謂非法方法，當包括強暴脅迫等情事在內（詳最高
    法院七十四年台上字第三四０四號判例意旨參照）；又按以
    強暴之方法剝奪人之行動自由時，若無傷害之故意，而於實
    施強暴行為之過程中，致告訴人受有傷害，乃實施強暴之當
    然結果，固不另論傷害罪。惟妨害自由罪，並非以傷人為當
    然之手段，若行為人另具有傷害故意，且發生傷害結果，自
    應成立傷害罪名，如經合法告訴，即應另負傷害罪責（詳最
    高法院八十九年度台上字第四六七六號、九十三年度台上字
    第三四一二號、九十四年度台上字第四七八一號判決意旨）
    ；復按刑法第三百零二條第一項之剝奪他人行動自由罪，以
    私行拘禁或以其他非法方法，剝奪人之行動自由為要件。所
    謂非法方法，當包括強暴、脅迫、恐嚇等足以剝奪他人行動
    自由之情形在內。故剝奪他人行動自由所實施之非法方法，
    縱合於刑法第三百零五條恐嚇危害安全之情形，仍應視為剝
    奪他人行動自由之部分行為，不應再論以該恐嚇危害安全罪
    （詳最高法院八十八年台上六七五八號判決意旨參照）。是
    核被告游皓森所為，係犯刑法第三百零二條第一項之非法剝
    奪行動自由罪，又按「刑事訴訟法第二百九十二條所謂得就
    起訴之犯罪事實變更檢察官所引應適用之法條，係指法院於
    不妨害事實同一之範圍內，得自由認定事實，適用法律而言
    ，故同一殺人事實，檢察官以教唆犯起訴，而法院認為正犯
    或從犯者，仍不妨害事實之同一，即得變更檢察官所引應適
    用之法條。」（詳最高法院三十年上字第一五七四號判例意
    旨），故「共同正犯與教唆犯、單獨犯或幫助犯之間，既遂
    與未遂之間，除正犯與教唆犯外，須變更起訴法條外，其餘
    均無庸變更起訴法條。」（詳司法院（七六）廳刑一字第一
    九八三號函釋），是檢察官起意旨認被告游皓森所犯係刑法
    第二十九條、第三百零二條第一項之教唆妨害自由罪嫌，與
    本院所認被告游皓森所犯係共同妨害自由罪，二者之基本社
    會事實同一，本院復於原審理時告知罪名（詳本院一百年八
    月十日審判筆錄第一頁至第二頁），爰依法變更起訴法條。
    又被告於剝奪行動自由之過程中，併施以恐嚇、脅迫之手段
    ，要求告訴人提供擔保品或保證人，而使行無義務之事，揆
    諸上揭判例意旨，其使人行無義務之事之低度行為，應為剝
    奪人行動自由之高度行為所吸收，故檢察官起訴意旨認被告
    游皓森應另行成立教唆強制罪嫌乙節，容有誤會，又告訴人
    羅彬煜於遭妨害自由之過程中，致其心生畏懼，亦不再成立
    恐嚇罪。被告游皓森與黃品達、四名成年男子間，就上開犯
    罪之實行，有犯意聯絡及行為分擔，應依刑法第二十八條之
    規定，論以共同正犯。至被告游皓森於上述妨害自由過程中
    ，另行起意而傷害告訴人羅彬煜部分，雖已經判決確定，惟
    依前述說明，因妨害自由罪與傷害罪應予分論併罰，是縱被
    告游皓森所犯共同傷害部分業經本院判決確定，本院仍應就
    被告游皓森被訴妨害自由部分予以論罪科刑，一併敘明。
三、原審詳加調查後，以被告游皓森犯罪事證明確，予以論罪科
    刑，固非無見。惟查：（一）依最高法院判例所示，檢察官
    以教唆犯起訴，而法院認為正犯者，須變更檢察官起訴所引
    用之法條，原審於理由欄內記載：因本件犯罪基本事實既仍
    屬相同，即無庸援引刑事訴訟法第三百條規定變更起訴法條
    （詳原審判決書第八頁）乙節，尚有未當；（二）原審就證
    據能力部分，認告訴人羅彬煜於檢察官偵訊中所為陳述，為
    被告以外之人於審判外之陳述，屬傳聞證據，不得作為本案
    證明被告有罪之依據之證據（詳原審判決書第二頁）云云，
    惟告訴人羅彬煜於偵查時，係以告訴人身分應訊，嗣後於原
    審時已依法對告訴人羅彬煜以證人身分到庭具結而為陳述，
    並經被告游皓森對證人即告訴人羅彬煜進行交互詰問，則告
    訴人羅彬煜於偵查中所為陳述，並無顯不可信之情況，自有
    證據能力，是原審將告訴人羅彬煜於偵查中所為陳述部分逕
    予排除，認無證據能力乙節，亦與前述最高法院判解說明不
    符。被告游皓森上訴猶執前詞否認犯罪，固無可採，惟原判
    決既有前述可議之處，自應由本院撤銷。爰審酌被告游皓森
    之素行，僅因與告訴人羅彬煜間之債務投資糾紛未獲合理解
    決，竟糾眾以剝奪告訴人羅彬煜之行動自由，其行為危害他
    人安全，對社會風氣產生不良影響，所為非是，及其生活狀
    況、智識程度、犯罪動機、目的、手段、犯後矢口否認之態
    度，迄未與告訴人羅彬煜達成和解等一切情狀，量處如主文
    第二項所示之刑，並諭知如易科罰金之折算標準，以資懲儆
    。
據上論斷，應依刑事訴訟法第三百六十九條第一項前段、第三百
六十四條、第三百條、第二百九十九條第一項前段，刑法第二十
八條、第三百零二條第一項、第四十一條第一項前段，刑法施行
法第一條之一第一項、第二項前段，判決如主文。
本案經檢察官黃朝貴到庭執行職務。
中    華    民    國   100    年    8     月    24    日
                  刑事第十八庭審判長法  官  吳鴻章
                                    法  官  林銓正
                                    法  官  曾淑華
以上正本證明與原本無異。
如不服本判決，應於收受送達後十日內向本院提出上訴書狀，其
未敘述上訴之理由者並得於提起上訴後十日內向本院補提理由書
（均須按他造當事人之人數附繕本）。「切勿逕送上級法院」。
                                    書記官  王增華
中    華    民    國   100    年    8     月    24    日
附錄本案論罪科刑法條
刑法第302條第1項：
私行拘禁或以其他非法方法，剝奪人之行動自由者，處5 年以下
有期徒刑、拘役或3 百元以下罰金。